最高法院刑事判決　　　　　　　　　 110年度台上字第5412號
上　訴　人　臺灣高等檢察署臺中檢察分署檢察官徐松奎
被　　　告　賴惠娟



上列上訴人因被告加重詐欺案件，不服臺灣高等法院臺中分院中
華民國110年4月28日第二審判決（110年度金上訴字第496號，起
訴案號：臺灣臺中地方檢察署109年度偵字第19498號），提起上
訴，本院判決如下：
    主  文
上訴駁回。
    理  由
按刑事訴訟法第377 條規定：上訴於第三審法院，非以判決違背
法令為理由，不得為之。是提起第三審上訴，應以原判決違背法
令為理由，係屬法定要件。如果上訴理由書狀並未依據卷內訴訟
資料，具體指摘原判決不適用何種法則或如何適用不當，或所指
摘原判決違法情事，顯與法律規定得為第三審上訴理由之違法情
形，不相適合時，均應認其上訴為違背法律上之程式，予以駁回
。
本件原判決以：
公訴意旨略稱：
㈠被告賴惠娟於民國109年4月23日前某時，在臉書網站兼職廣告
  下留存訊息後，即有通訊軟體LINE真實姓名不詳、暱稱「舒芷
  芸」之人聯繫而加其為好友，並邀其從事提供金融帳戶及領款
  之工作，許以提款總額4%為報酬，經被告同意後，轉介另一通
  訊軟體LINE真實姓名不詳、暱稱「王凱」之人聯繫而加其為好
  友，負責指示被告配合提款、交款之時地等細節。而被告依其
  一般社會生活之通常經驗，應可知悉提供金融帳戶予不明人士
  使用，該金融帳戶極有可能淪為轉匯、提領贓款之犯罪工作，
  且代不詳之人提領來源不明之款項後轉交陌生者，亦可掩飾、
  隱匿詐騙所得之實際流向，製造金流斷點，並使詐騙集團相關
  犯行不易遭人追查，竟為賺取報酬，基於縱其提供之金融帳戶
  遭人持以實施詐欺取財犯罪，並於被害人轉匯遭詐騙之款項後
  ，再由其提領後轉交予他人製造金流斷點，將掩飾、隱匿特定
  犯罪所得之實際流向，亦不違背其本意之不確定故意，與前揭
  詐欺集團成員共同意圖為自己不法之所有，並基於詐欺取財及
  洗錢之犯意聯絡，先由被告依指示提供其所持有使用之兆豐國
  際商業銀行太平分行帳號：00000000000 號帳戶（申設人：賴
  曜碩，為被告之子，下稱甲帳戶）、三信商業銀行太平分行帳
  號：0000000000號帳戶（申設人：賴惠文，為被告之妹，下稱
  乙帳戶）之存摺封面照片及帳戶帳號等資訊予詐欺集團成員，
  其等取得該帳戶資訊後，該集團不詳成員並於如起訴書附表（
  下稱附表）一所示之時間，以附表一所示之詐術，致使曾信千
  、諶冠之、黃美莉（下稱告訴人3 人）均陷於錯誤而匯款至被
  告所持有使用之如附表一所示帳戶內，再由詐欺集團成員傳送
  訊息指示被告於附表二所示時間，前往附表二所示地點，提領
  附表二所示金額後，再依詐欺集團成員指示，於附表二所示時
  間地點，將領得之詐欺贓款當場交付予該暱稱「王凱」之詐欺
  集團成員，而共同詐欺取財得手。
㈡因認被告涉犯刑法第339條之4第1項第2款之三人以上加重詐欺
  取財、洗錢防制法第14條第1項之洗錢罪嫌等語。
經原審審理結果，認檢察官所提證據尚不足以證明被告有上開
  犯罪，因而撤銷第一審之科刑判決，改判諭知被告無罪。
檢察官之上訴意旨略稱：
本件犯罪事實，業經被告於偵查及第一審自白，並經告訴人 3
  人於警詢指訴，及其等提供之匯款收據或明細、內政部警政署
  反詐騙諮詢專線紀錄表等報案資料、被告所持有使用上揭甲、
  乙帳戶之開戶基本資料及交易明細表、被告至自動櫃員機提領
  款項之監視影像照片等證據在卷可稽。
被告雖辯稱係因求職而於臉書徵才廣告下留言表示要了解公司
  工作內容，109年4月23日「舒芷芸」透過LINE向被告表示該公
  司經營虛擬貨幣交易，工作內容是由被告提供帳戶，再將匯入
  帳戶內之款項提領出來交予所指定之人，薪水為提領金額之4%
  等語，並提出與「舒芷芸」、「王凱」之LINE對話紀錄截圖照
  片。
如此簡易，卻有高額待遇之工作，可預見要求被告提供帳戶之
  人，係從事不法工作，始需使用人頭帳戶以切斷資金流向之追
  查，況如係正常交易，縱使其交易之標的為虛擬貨幣，仍可自
  行設立帳戶，以轉匯之方式，供客戶使用。以上開花錢借用人
  頭帳戶方式，顯可預知係供不法使用，難認被告完全不知情，
  毫無詐欺、洗錢之不確定犯意。原判決之認定顯然有違經驗法
  則，更無異鼓勵提供帳戶幫助詐欺等語。
惟查：
犯罪事實之認定，應憑證據，如未能發現相當證據或證據不足
  以證明被告犯罪時，自不能以推測或擬制之方法，以為裁判之
  基礎。而證據之取捨與證據之證明力如何，均屬事實審法院得
  自由裁量、判斷之職權；苟其此項裁量、判斷，並不悖乎通常
  一般人日常生活經驗之定則或論理法則，又於判決內論敘其何
  以作此判斷之心證理由者，即不得任意指摘其為違法而據為提
  起第三審上訴之合法理由。
㈠原判決就檢察官起訴據以認定被告犯行之各項證據，已逐一說
  明下列各旨：
⒈被告有將賴曜碩、賴惠文所申請之甲、乙帳戶提供給「舒芷芸
  」，並依「王凱」之指示，於附表二所示時、地，將告訴人 3
  人匯入之款項領出後，再轉交予身分不詳之詐欺集團成員，以
  及告訴人3 人各於附表一所示時間，遭詐欺集團不詳成員施以
  附表一所示詐術，因而陷於錯誤，依該詐欺集團成員指示，各
  將款項匯入甲帳戶及乙帳戶內等情，固均屬實。
⒉然詐欺集團取得他人帳戶資料並用以供被害人匯款及指示他人
  提款之原因甚多，並非必然係與詐欺集團成員間有犯意聯絡。
  倘帳戶所有人主觀上與詐欺集團成員間無犯意聯絡，係遭詐欺
  集團詐騙，始將其帳戶資料提供予詐欺集團使用，並依詐欺集
  團指示而提領帳戶內款項，即難僅憑被害人將受騙款項匯入帳
  戶所有人之帳戶，及由該帳戶所有人提款，即認該帳戶所有人
  涉犯加重詐欺取財或一般洗錢犯行。
⒊虛擬貨幣之種類及交易方式均多元，尚難僅以「舒芷芸」提及
  虛擬貨幣之交易，即要求被告主觀上應予查悉或預見係詐欺集
  團為詐得或徵求人頭帳戶之手法。而LINE對話中均係「舒芷芸
  」、「王凱」向被告說明工作內容，而未涉及詐欺集團。且身
  分證屬個人重要資料，被告如非輕信「舒芷芸」之詞，實無可
  能於當日即依「舒芷芸」指示，輕易將甲、乙帳戶封面及其與
  賴曜碩之身分證正、反面照片傳送予「舒芷芸」。
⒋被告既經警方首次通知到案詢問時，即提供其與「舒芷芸」及
  「王凱」之全部LINE對話內容，未有刪除、掩飾或隱匿情形，
  與詐欺集團成員間通常使用匿名聯繫，完畢時即刪除相關紀錄
  ，以避免遭警循線查獲之聯繫方式不同，則被告與「舒芷芸」
  、「王凱」間是否確有犯意聯絡，實非無疑。
⒌被告前雖曾於108 年間將其帳戶存摺、金融卡及密碼交予他人
  ，遭詐欺集團作為犯罪工具，惟經臺灣臺中地方檢察署檢察官
  以109年度偵字第28465號為不起訴處分，其使用金融帳戶，固
  應較一般人更為謹慎小心。然本案與前案情節不同，被告非無
  可能因急於求職而受「舒芷芸」、「王凱」說詞所騙，致認係
  應徵工作而依公司指示，將非屬其所有之現金提領後交由指定
  之人取回，難認被告主觀上已知悉「舒芷芸」、「王凱」為詐
  欺集團成員，有共同詐欺取財及洗錢之故意或不確定故意。
⒍一般人對於社會事物之警覺程度因人而異，對於合法性之查證
  及辨識能力高低亦有不同；詐騙手法推陳出新，民眾未能適時
  辨別真實性，致遭渠等訛詐之詞所惑，而為不合情理之舉措者
  ，尚非罕見。被告於上開LINE對話紀錄中固曾向「王凱」提問
  其行為是否會涉嫌詐欺，惟「王凱」已向被告表示不會。縱「
  王凱」所述之詞，並非不易識破，惟被告既因背負經濟壓力而
  在網路上找尋工作，非無可能因一時疏忽而予以輕信，實難據
  此即認被告主觀上明知或已預見「舒芷芸」、「王凱」等人可
  能為詐欺集團成員。
⒎綜上，被告是否涉犯檢察官所指加重詐欺取財及一般洗錢罪嫌
  ，尚有合理之懷疑存在，檢察官所提之證據資料，不足為被告
  有罪之積極證明，無從說服法院形成被告有罪之心證，即屬不
  能證明被告犯罪，依法應為被告無罪之諭知。
㈡原判決已就卷內各項證據逐一剖析、參互審酌，說明如何無從
  獲得被告有被訴犯罪心證之理由。經核俱與卷內資料相符；原
  判決之論斷並無違反經驗法則、論理法則，亦無違背證據法則
  、判決理由不備、理由矛盾、不適用法則或適用法則不當之違
  誤。
再：刑事訴訟法第161條第1項規定：檢察官就被告犯罪事實，
  應負舉證責任，並指出證明之方法。因此，檢察官對於起訴之
  犯罪事實，應負提出證據及說服之實質舉證責任。倘其所提出
  之證據，不足為被告有罪之積極證明，或其指出證明之方法，
  無從說服法院以形成被告有罪之心證，基於無罪推定之原則，
  自應為被告無罪判決之諭知。又刑事訴訟法第156條第2項規定
  ：被告或共犯之自白，不得作為有罪判決之唯一證據，仍應調
  查其他必要之證據，以察其是否與事實相符。被告雖於第一審
  時自白，仍需有其他補強證據以為佐證至明。原審以檢察官並
  未提出適合證明被告有被訴犯罪事實之積極證據，說明其證據
  方法與待證事實之關係；且經原審對於卷內訴訟資料逐項審認
  結果，以被告之自白缺乏佐證，無從憑以獲得被告有罪之心證
  ，因而為被告無罪之諭知，於法並無不合，亦難謂有理由不備
  之違誤。
從而，檢察官上開上訴意旨所指各節，顯非依據卷內訴訟資料
  ，具體指出有何足資證明被告有被訴犯罪之積極證據而原審未
  予調查審酌；且置原判決理由欄內詳予說明之事項於不顧，復
  就原審調查證據及對於證據證明力判斷等職權之適法行使，再
  為爭執，核與法律規定得為第三審上訴理由之違法情形不相適
  合。
綜上，應認檢察官之上訴為違背法律上之程式，予以駁回。
據上論結，應依刑事訴訟法第395條前段，判決如主文。
中    華    民    國   110    年    10    月    28    日
                  刑事第四庭審判長法  官  林  立  華  
                                  法  官  謝  靜  恒  
                                  法  官  林  瑞  斌  
                                  法  官  王  敏  慧  
                                  法  官  李  麗  珠  
本件正本證明與原本無異
                                  書記官
中    華    民    國   110    年    11    月    2     日